臺灣臺南地方法院民事判決　　　　　　　　96年度訴字第12號
原　　　告　甲○○
訴訟代理人　王成彬律師
被　　　告　乙○○
上列當事人間請求返還房屋事件，經本院於民國96年6月27日言
詞辯論終結，判決如下：
    主  文
被告應將坐落臺南縣永康市○○○路二九九巷三號房屋全部遷讓
交還原告。
被告應給付原告新臺幣陸拾參萬元，及自民國九十六年二月十二
日起，至交還前開房屋之日止，按月以新臺幣柒萬元計算之損害
金。
訴訟費用新台幣壹萬參仟參佰柒拾伍元由被告負擔。
本判決於原告以新臺幣陸拾貳萬柒仟元供擔保後，得假執行。但
被告如於執行標的物拍定、變賣或物之交付前以新台幣壹佰捌拾
捌萬元為原告預供擔保者，得免為假執行。
    事實及理由
一、原告起訴主張：
(一)、被告於民國（下同）95年3月31日向原告承租坐落台南縣永
    康市○○○街299巷3號房屋（下稱系爭房屋）右邊部分（Ｂ
    棟）即如附圖所示Ｂ部分，按月租金新台幣（下同）35,000
    元，租期自95年4月1日起至97年3月31日止。被告自承租之
    日起迄未支付分文租金，自95年4月1日起至95年12月31日已
    積欠9個月租金共計315,000元。系爭房屋有左右兩部分，被
    告僅承租右邊部分即附圖Ｂ部分所示，左邊部分（Ａ棟，即
    附圖Ａ部分）並未承租，但被告卻占用系爭房屋左右兩邊全
    部，對於Ａ部分被告係屬無權占有，應返還原告。又原告委
    請迦南地籍測量公司勘測結果，Ａ部分之面積為235.13平方
    公尺，Ｂ部分面積為217.35平方公尺，Ａ部分面積較Ｂ部分
    為大，應比照Ｂ部分之租金額度按月給付相當於租金之損害
    金35,000元。被告積欠租金兩個月以上時，原告曾於95 年9
    月19日以永康郵局503號催告被告於文到5日內繳清欠租，該
    郵件已送達被告住所，被告未收，經郵局招領後因被告逾期
    未領而退回原告，惟按意思表示已送達被告可收受之處，即
    有送達之效力，被告未收郵件，不影響送達之效力，況原告
    於起訴前曾經聲請調解（95年度南簡字第1110號），調解聲
    請狀亦有表明95年9月19日存證信函限期5日內繳清欠租之事
    ，被告有收受該調解聲請書，故已生定期催告之效力，而被
    告迄今尚未繳納租金，原告以本訴狀之送達為終止租賃契約
    之意思表示，被告應自起訴狀善本送達翌日起按月給付原告
    相當於租金之損害金70,000元。
(二)、原告否認被告抵銷之主張，況至美國者為被告之子，並非被
    告本人，承租房屋者為被告，並非被告之子，縱認被告之子
    有旅費之返還請求權，被告既非債權人，亦無權主張抵銷。
(三)、聲明：除訴訟費用額及供擔保金額外，如主文所示。
二、被告則以：系爭房屋Ａ及Ｂ部分確實由被告使用中，伊向原
    告承租系爭房屋Ｂ棟，約定租金35,000元，並非70,000元，
    兩造並約定系爭房屋Ａ棟借予被告使用，待原告自美國進口
    塑膠材料後再由原告收回當倉庫，但是原告目前並未由美國
    進料。又原告邀伊去美國合夥塑膠生意，由伊兒子與原告一
    同去美國，原告承諾若合作成功，則旅費由原告支付，但後
    來生意沒有談成，伊花費旅費10餘萬元，以及伊兒子因去美
    國而沒有工作之損失，伊認為原告應該負擔，並與租金抵銷
    。被告未繳交租金是因為原告不願意承擔伊兒子去美國所花
    費之旅費等語，資為抗辯，並聲明：原告之訴駁回，訴訟費
    用由原告負擔，如受不利判決，願供擔保請准宣告免為假執
    行。
三、得心證之理由：
(一)、本件兩造不爭執及爭執之事項如下：
  1.不爭執事項：
  (1)被告於95年3月31日向原告承租系爭房屋右邊部分（即附圖
    Ｂ部分），按月租金35,000元，被告未曾繳納租金，自95
    年3月31日起至起訴狀送達之日止已逾九個月，共計積欠租
    金315,000元。
  (2)被告占用部分為系爭房屋之全部，即系爭房屋右邊部分及左
    邊部分，左邊部分（即起訴狀附圖Ａ部分）之面積為235.13
    平方公尺，右邊部分（Ｂ部分）之面積為217.35平方公尺。
  2.爭執事項：
  (1)原告是否曾與被告約定將系爭房屋Ａ部分部分借與被告使用
    ？
  (2)被告主張抵銷租金是否有理由？
(二)、按當事人主張有利於己之事實者，就其事實有舉證之責任。
    但法律別有規定，或依其情形顯失公平者，不在此限，民事
    訴訟法第277條定有明文。被告主張原告曾與被告約定將系
    爭房屋Ａ部分部分借與被告使用，惟為原告所否認，則被告
    就此對其有利之事實應負舉證之責任。經查，被告並未提出
    證據證明其主張為真實，則被告此項抗辯即難憑採。
(三)、被告另辯稱其子至美國之旅費應由原告負擔，而得與租金抵
    銷云云，亦為原告所否認，依據上揭民事訴訟法第277條之
    規定，被告就其所主張原告應負擔旅費之事實負舉證責任，
    然而被告並未主張原告應為其子負擔旅費之法律上依據，亦
    未提出證據以實其說，被告此項抗辯亦難憑採。
(四)、按承租人租金支付有遲延者，出租人得定相當期限，催告承
    租人支付租金，如承租人於其期限內不為支付，出租人得終
    止契約；租賃物為房屋者，遲付租金之總額，非達二個月之
    租額，不得依前項之規定，終止契約。其租金約定於每期開
    始時支付者，並應於遲延給付逾二個月時，始得終止契約；
    承租人於租賃關係終止後，應返還租賃物；租賃物有生產力
    者，並應保持其生產狀態，返還出租人，民法第440條第1項
    、第2項、民法第455條分別定有明文。經查：原告陳稱被告
    自95年4月1日起即有積欠租金之情事，其乃於95年9月19日
    以永康郵局第503號存證信函催告被告於5日內繳清租金，並
    於起訴前聲請調解（本院95年度南簡調字第1110號），於調
    解聲請狀中亦有表明95年9月19日存證信函限期5日內繳清積
    欠租金之事，被告收受該調解聲請狀繕本後仍置之不理，其
    乃以本件起訴狀繕本之送達即96年2月11日（於96年2月1日
    寄存送達，96年2月11日生送達效力）向被告為終止租約之
    意思表示等情，被告雖爭執其並未收受上開存證信函，為對
    於自95年4月1日起積欠租金與收受調解聲請狀繕本之事實則
    不爭執，自堪信為真實。經查，原告於95年9月19日以永康
    郵局503號催告被告於文到5日內繳清欠租，該郵件因被告未
    收，經郵局招領後因被告逾期未領而退回原告之事實，為兩
    造所不爭執，則因被告並未收受上開催告函，該催告之意思
    表示即未到達被告。原告另於95年12月11日具狀向本院聲請
    調解，於聲請狀中載明原告已於95年9月19日催告被告於5日
    內繳清欠租之事實，該聲請狀已於95年12月25日送達被告（
    於95年12月15日寄存送達，於12月25日生送達之效力），即
    生催告之效力，而被告於收受送達後已經過相當期間仍未給
    付欠租，則原告於96年1月2日具狀向本院提起本訴，並以起
    訴狀繕本送達對被告表示終止系爭租約，即屬於法相符。系
    爭租賃契約既以終止，被告即應返還承租之系爭房屋Ｂ部分
    。
(五)、次按所有人對於無權占有或侵奪其所有物者，得請求返還之
    ，民法第767條前段定有明文。被告對於其一併占有不在承
    租範圍內之系爭房屋Ａ部分之事實，並不爭執，惟辯稱與原
    告約定借用，然被告該部分之抗辯並不可採，已如前述，則
    被告占有系爭房屋Ａ部分並無合法之權源，為無權占有，原
    告基於所有權，自得請求被告遷讓返還。綜上所述，原告基
    於租賃契約及所有權之法律關係，請求被告遷讓返還系爭房
    屋全部（包括附圖Ａ部分及Ｂ部分），為有理由。
(六)、復按無正當權源使用他人土地及建物，可獲得相當租金之利
    益，為社會通常之觀念，應依不當得利之法則將所得利益返
    還土地及建物所有人或管理人；又依不當得利之法則請求返
    還不當得利，以無法律上之原因而受利益，致他人受有損害
    為其要件，故其得請求返還之範圍，應以對方所受之利益為
    度，非以請求人所受損害若干為準（最高法院61年度台上字
    第1695號判決要旨參照）。經查：被告自95年4月1日起未給
    付Ｂ部分之租金，並無權占有原告所有之系爭房屋Ａ部分，
    為兩造所不爭執，被告應給付Ｂ部分積欠之租金，另揆諸上
    開說明，對於占有Ｂ部分亦受有相當於租金之利益，Ａ部分
    之面積較Ｂ部分為大，原告主張比照Ｂ部分之租金35,000元
    作為Ａ部分占有利益之依據，應屬相當。從而，原告請求被
    告給付自95年4月1日至95年12月31日積欠之Ｂ部分租金及Ａ
    部分相當於租金之損害金共計630,000元（35,000×2×9＝
    630,000），以及自起訴狀繕本送達翌日即96年2月12日（於
    96 年2月1日寄存送達，同年月11日生送達效力）起至遷讓
　　交還房屋止按月70,000元之損害金，自屬有據。
四、從而，原告依租賃物返還請求權、租金請求權及不當得利之
    法律關係，請求被告將系爭房屋遷讓返還原告，並應給付原
    告630,000元，及自96年2月12日起至返還系爭房屋之日止，
    按月以70,000元計算之損害金，為有理由，應予准許。
五、兩造陳明願供擔保，聲請宣告假執行及免為假執行，核無不
    合，爰分別酌定相當之擔保金額，准許之。
六、據上論結，本件原告之訴為有理由，依民事訴訟法第385條
    第1項前段、第78條、第87條第1項、第390條第2項、第392
    條第2項、第3項，判決如主文。
中　　華　　民　　國　　96　　年　　7 　　月　　11　　日
                  民事第四庭    法　官　高如宜
以上正本係照原本作成
如對本判決上訴，須於判決送達後20日內向本院提出上訴狀
中　　華　　民　　國　　96　　年　　7 　　月　　11　　日
                                書記官　彭建山
